最高法院刑事判決　　　　　　　　　 111年度台上字第1036號
上　訴　人　吳宏彬



選任辯護人　林傳欽律師
上列上訴人因詐欺取財案件，不服臺灣高等法院中華民國110年1
0月26日第二審判決（110年度上訴字第1340號，起訴案號：臺灣
臺北地方檢察署109年度偵字第14590、15759 號），提起上訴，
本院判決如下：
    主  文
原判決撤銷，發回臺灣高等法院。
    理  由
一、本件原判決認定上訴人吳宏彬有其事實欄所載犯行，事證明
    確，因而撤銷第一審無罪之判決，改判論處上訴人犯幫助詐
    欺取財罪刑，及諭知易科罰金之標準。固非無見。
二、惟查：
（一）按審理事實之法院對於被告有利及不利之證據，應一律注
      意，詳為調查，綜合全案證據資料，本於經驗法則以定其
      取捨，並對於案內一切證據，綜合各方面情形為整體之觀
      察，並賦予客觀之評價，其就對立事證所為之取捨，必須
      分別予以說明，不能僅論列其中一面，而置他面於不顧。
      科刑之判決書，對於犯罪事實必須詳加認定，然後於理由
      內說明其憑以認定之證據及其認定之理由，且對於被告有
      利之證據或辯解，如不加採納，亦須說明何以不予採納之
      理由，否則即有判決理由不備之可議。
（二）依原判決理由之說明，上訴人就本次貸款金額，於警詢時
      先稱要向對方借款新臺幣（下同）40萬元，然於原審翻異
      前詞改稱本次貸款100 萬元，經當庭檢視其自己手機後又
      改稱30萬元一節，乃以上訴人就本次貸款金額所辯前後不
      一供述明顯歧異，已難信屬實，且貸款金額事涉其用途、
      如何清償等重要事項，衡情不可能一再反覆，甚至有2至3
      倍數額之落差，因認上訴人是否果有申辦貸款之需求、動
      機，進而因辦理貸款交付本案提款卡，即非無疑等語。然
      觀諸原判決附件（下稱附件）所引上訴人與「陳介聰」間
      之LINE對話紀錄內容，似顯示「陳介聰」於民國109年3月
      10日前已先有以「貸款專員」之名義與上訴人聯繫，之後
      於109年3月10日兩人在LINE對話之初，「陳介聰」即提及
      須等候評估結果，並請上訴人確認銀行存摺、提款卡狀況
      ，嗣於同年月12日「陳介聰」再與上訴人聯絡時，上訴人
      則要求「陳介聰」先算出貸款30萬元、每月還款1 萬元及
      貸款40萬元之條件等各種情形，待「陳介聰」分別回覆30
      萬元、40萬元應攤付之本金、利息後，上訴人接續詢問貸
      款攤還時間、辦理貸款需要幾個工作天等事宜。再稽之原
      審110年10月5日審判筆錄之記載，審判長問：「你本次貸
      款要貸多少金額？」上訴人係隨即回答：「一百萬元，我
      要看對話紀錄（檢視手機後改稱）30萬元。」則互核附件
      LINE相關對話紀錄及上訴人上開筆錄之陳述過程，若均無
      訛，上訴人自109年3月16日與「陳介聰」洽妥相關貸款金
      額之攤還方式過程中，似確提及分別為30萬元、40萬元之
      貸款金額，其後迄同年3 月25日之間，復每日與「陳介聰
      」保持聯繫，期間上訴人亦曾催促追問貸款辦理進度、撥
      款日程等，似見上訴人與「陳介聰」聯繫密切，且急於向
      「陳介聰」辦得貸款，「陳介聰」更主動提供「委託代辦
      業務契約書」之檔案，要求上訴人清楚確認、避免衍生爭
      議。是原判決逕以上訴人對於其貸款金額之陳述前後不一
      ，即據為其並非出於貸款之意而交出提款卡密碼等個人資
      料之辯解，可疑而不足採，未就上開各情詳予析論，並以
      上訴人與「陳介聰」之對話，僅於109年3月12日、16日談
      及貸款本金與利息計算方式，未見雙方簽署任何貸款文件
      ，確認貸款金額、利息、分期攤還之事項，即以上訴人辯
      稱已與對方達成貸款合意，始交付本案帳戶提款卡之詞顯
      難採信，認上訴人交付提款卡及密碼係基於幫助詐欺集團
      而為，難謂無理由欠備之違失。
（三）稽之附件所示上訴人於109年3月25日與「陳介聰」多次以
      LINE通話後（見第一審訴字卷第83至98頁LINE之語音通話
      時間分鐘、秒數紀錄），似見無法成功辦理貸款，自認恐
      遭到「陳介聰」所騙，立即在LINE向「陳介聰」表示「弄
      到最後還是白忙一場，就算了吧。」、「把卡片寄到臺北
      市○○區○○路000 號。卡片我去辦掛失好了。」而「陳
      介聰」則回覆：「彬哥，這樣下去，雙方真的只能打官司
      。」上訴人並回以：「就打吧。真的，你現在反回來這樣
      搞我」；「陳介聰」：「我說了，人家要查帳，我們本來
      就不能控制。」上訴人：「我懂。」；「陳介聰」：「我
      們合約做好，讓人家可以順利查帳完就好了。何必搞到警
      察找。警察找了，我們只能打官司而已。律師費都超過這
      個了，值得嗎。」上訴人：「就打吧！這些當初幹嘛不說
      ，發生了說這些都沒用。」；「陳介聰」：「唉，彬哥，
      你這樣真的不值得。」上訴人：「被害有什麼不值得。」
      等語（見第一審訴字卷第98至100 頁LINE之文字對話內容
      紀錄）。以上對話，如若屬實，上訴人發現無法辦理貸款
      後之反應，如何能謂與一般民眾受騙後之舉措不合，原判
      決未詳予斟酌，並為必要完足之說明。況原審若認上開對
      話紀錄尚有不全，上訴人提出此部分對話訊息，並非雙方
      全部的聯絡內容，而係經上訴人篩選、整理後之不完整LI
      NE對話紀錄（見原判決第4 頁第23至25行），自應依刑事
      訴訟法第288條之1第2 項之規定，向上訴人告以尚得提出
      該全部、完整之對話紀錄，或為必要之調查，以資澄清，
      再據為有利、不利取捨之依憑，即遽為上訴人不利之認定
      ，非無證據調查未盡之違法。
三、以上或為上訴意旨所指摘，或為本院得依職權調查之事項，
    而第三審法院應以第二審判決所確認之事實為判決之基礎，
    原判決上述違背法令情形，已影響於事實之認定，本院尚無
    從為其適用法律當否之判斷，應認原判決有撤銷發回更審之
    原因。
據上論結，應依刑事訴訟法第397條、第401條，判決如主文。
中    華    民    國   111    年    3     月    24    日
                  刑事第二庭審判長法  官  林  勤  純  
                                  法  官  蔡  新  毅  
                                  法  官  李  釱  任  
                                  法  官  吳  秋  宏  
                                  法  官  莊  松  泉  
本件正本證明與原本無異
                                  書記官
中    華    民    國   111    年    3     月    30    日